最高法院民事判決　　　　　　　　　　　　　　　　九十三年度台上字第一一二號
　　上　訴　人　庚 ○ ○
　　　　　　　　辛 ○ ○
　　　　　　　　己○○○
　　　　　　　　甲 ○ ○
　　共　　　同
　　訴訟代理人　王 年 柿律師
　　被 上訴 人　丁 ○ ○
　　　　　　　　戊 ○ ○
　　　　　　　　壬 ○ ○
　　　　　　　　乙 ○ ○
　　　　　　　　丙 ○ ○
　　　　　　　　　　　　　（共同送達代收人　陳河泉律師）
右當事人間請求土地所有權移轉登記事件，上訴人對於中華民國九十年十二月二十五
日台灣高等法院第二審判決（八十九年度重上字第二五四號），提起上訴，本院判決
如左：
    主  文
上訴駁回。
第三審訴訟費用由上訴人負擔。
    理  由
本件被上訴人主張：伊等與上訴人之被繼承人鄒振吉於民國六十八年農曆十二月十六
日由雙親鄒榮發、鄒林岸主持，簽訂財產鬮書，約明如原判決附表（下稱附表）一所
示原出租他人之土地（下稱系爭土地），俟雙親百年後由兄弟六人均分，並將之信託
登記於鄒振吉名下。茲雙親已相繼去世，鄒振吉亦於八十七年間死亡，上訴人並將系
爭土地分別辦理繼承分割登記完訖等情，爰以先位聲明求為命上訴人己○○○就被繼
承人鄒清波（九十年十月八日死亡，由己○○○於原審承受訴訟）如附表三所示之土
地辦理繼承登記，並將該附表三所示之土地，與上訴人各自登記之土地即(一)上訴人庚
○○如附表二所示(二)上訴人辛○○如附表四所示(三)上訴人己○○○桃園縣大園鄉○○
○段古亭小段六五六地號(四)上訴人甲○○同小段六九二地號等土地，分別為所有權移
轉登記於鄒榮發之全體繼承人即兩造及呂鄒招治、蕭鄒蔥、陳鄒環、吳鄒阿月、鄒秀
燕等人公同共有之判決。〔按：被上訴人於第一審先位聲明原請求上訴人及鄒清波各
將上開土地為所有權移轉登記於鄒榮發之全體繼承人（包括鄒清波在內）公同共有，
迨至原審始追加及變更聲明如上。又被上訴人先位聲明另請求按應有部分比例登記及
備位聲明請求移轉登記部分，分經第一審判決其敗訴及不予審究後，未據其聲明不服
。〕
上訴人則以：財產鬮書並非真正，系爭土地為農地，不得分割或移轉為共有，被上訴
人無從依無效之契約，請求伊移轉系爭土地所有權。又鄒振吉於四十年九月十三日即
與鄒榮發分居創立新戶取得系爭土地所有權，鄒振吉與被上訴人訂立鬮書時，其上所
列土地已非父母所有，鄒榮發、鄒林岸、林元濤三人，均非訂立契約之當事人，兄弟
六人訂立「財產鬮書」性質屬「互為贈與」，伊承受鄒振吉之權利義務，已於八十九
年六月十五日為撤銷贈與之意思表示，尤無須移轉系爭土地之所有權。又因財產鬮書
距今已逾十五年請求權時效，伊亦得拒絕給付該土地。再於被上訴人將鬮書所列第二
、三、四條之土地及建物為移轉前，伊得以兩造間互負債務為同時履行之抗辯等語，
資為抗辯。
原審斟酌全辯論意旨及調查證據之結果，以：被上訴人主張之事實，業據其提出土地
登記簿謄本、繼承系統表、戶籍謄本及財產鬮書等件為證，並為上訴人所不爭，自堪
信為真正。上訴人雖以鬮書乃互為贈與契約等上開情詞置辯。惟查(一)上訴人對該鬮書
形式之真正既不爭執，且鄒振吉復於另案台灣桃園地方法院八十三年度訴字第三五六
號所有權移轉登記事件陳明：「同意原告（即被上訴人丁○○）請求……系爭土地是
我父親登記給我的」云云，證人即鄒榮發之堂兄鄒榮居並證稱：「約六十九年間聽被
告（上訴人）兄弟間說分配財產不均，我去找鄒榮發……後鄒榮發寫好鬮書請林元濤
來蓋章……」等語，另證人郭金墩亦證稱：「我祖父向庚○○的祖父耕地，有訂契約
，三年前我祖父過世後，將土地交由我耕作，之前是我祖父是與庚○○的父親接洽，
之後是我向庚○○洽租……土地是由我與堂弟一起付給庚○○的，因庚○○曾與他父
親一起收租……」云云，具見該鬮書係被上訴人與鄒振吉在雙親鄒榮發、鄒林岸主持
及林元濤見證下所簽立，鄒振吉及其繼承人即上訴人主觀上均知未有實際所有權，非
得自由處分無訛。(二)系爭土地據土地登記簿謄本所載，其中八德鄉○○○段一一、一
一之一地號土地，已依該鬮書第一條約定，由被上訴人壬○○無條件移轉登記予鄒振
吉之長子即上訴人庚○○，同段一一三之二０地號土地被上訴人壬○○並於七十七年
七月五日依鬮書第二條約定，設定二百萬元之抵押權登記與鄒振吉及被上訴人丁○○
、戊○○、丙○○、乙○○等人，足徵被上訴人戊○○、壬○○均已依鬮書內容履行
其義務，上訴人對各自因繼承鄒振吉而登記為其名義之如附表二、三、四所示土地，
主觀上均不認為實際所有人。(三)鄒榮發與鄒振吉乃父子關係，土地登記當時鄒振吉年
僅二十歲，自無鉅資買入該大筆土地，鄒榮發尚有子女多名，亦非全部贈與鄒振吉，
考其本意，鄒榮發無非暫將該土地登記為鄒振吉名義，俟將來再為分配，鄒榮發僅係
借用鄒振吉名義為登記，並無其他經濟目的，且當時社會上亦無信託登記之觀念，性
質上應屬借名登記契約無疑。(四)財產鬮書第九條批明：「(2)該出租土地（鄒振吉、鄒
榮發等名義）全部須俟雙親百年後由兄弟六名均分」等字，其性質為鄒振吉及被上訴
人於其父母生前，就其父之財產訂立以其父母死亡為期限之遺產分割契約。兩造間對
於原登記自己名義之土地，各自主觀上均不以己為實際所有人，且依該鬮書履行其義
務，彼此間不具無償移轉所有權予他方之意，核與互為贈與之契約本義不符。上訴人
本此所為撤銷贈與及同時履行之抗辯，即非可採。(五)該鬮書既屬以父母死亡為期限之
遺產分割契約，立鬮書之契約當事人，其請求權之時效，自應以其父母死亡時開始起
算。茲鄒榮發、鄒林岸分別於七十五年五月三十日、七十三年五月三十日死亡，被上
訴人於八十八年六月三十日起訴，依民法第一百二十五條規定，尚未罹於時效，上訴
人所為時效及上開其他抗辯，均不足採。次按鄒榮發與鄒振吉間就系爭土地所成立之
上述借名登記契約，既因鄒榮發之死亡而無存在之必要，該契約即告終止，因終止後
得請求鄒振吉返還之土地即屬鄒榮發之遺產，應由其全體繼承人繼承。本件被上訴人
五人已徵得鄒榮發其他繼承人呂鄒招治、蕭鄒蔥、陳鄒環、吳鄒阿月、鄒秀燕五人之
同意提起本件訴訟，有其立具之同意切結書足稽，自屬合法。又被繼承人鄒榮發之繼
承人除被上訴人五人外，尚有鄒振吉及訴外人呂鄒招治、蕭鄒蔥、陳鄒環、吳鄒阿月
、鄒秀燕共十一人，而被繼承人鄒振吉之繼承人有上訴人庚○○、鄒清波、辛○○、
甲○○、己○○○五人，上訴人鄒清波於九十年十月八日死亡，其母即上訴人己○○
○為其唯一繼承人，為兩造所不爭。則被上訴人本於借名登記契約終止及繼承之法律
關係，請求上訴人為上開訴之變更及追加，為有理由，應予准許，為其心證之所由得
，並說明上訴人其他抗辯及聲明證據為不足取暨不逐一論述之理由，因而判決上訴人
己○○○應就被繼承人鄒清波如附表三所示之土地辦理繼承登記，並將該附表三所示
之土地，與上訴人各自登記之土地即(一)上訴人庚○○如附表二所示(二)上訴人辛○○如
附表四所示(三)上訴人己○○○桃園縣大園鄉○○○段古亭小段六五六地號(四)上訴人甲
○○同小段六九二地號等土地，分別為所有權移轉登記於鄒榮發之全體繼承人即兩造
及呂鄒招治、蕭鄒蔥、陳鄒環、吳鄒阿月、鄒秀燕等人公同共有。經核於法並無違背
。上訴論旨，仍執陳詞，並以原審採證、認事暨解釋契約之職權行使及其他與判決基
礎無涉之理由，指摘原判決不當，求予廢棄，不能認為有理由。
據上論結，本件上訴為無理由。依民事訴訟法第四百八十一條、第四百四十九條第一
項、第七十八條，判決如主文。
中　　　華　　　民　　　國　　九十三　　年　　 一　　 月　   二十九　   日
                              最高法院民事第五庭
                                  審判長法官  朱　錦　娟
                                        法官  顏　南　全
                                        法官  許　澍　林
                                        法官  葉　勝　利
                                        法官  劉　福　聲
      右正本證明與原本無異
                                              書  記  官
中　　　華　　　民　　　國　　九十三　　年　　　二　　　月　　　六　　　日
                                                                        Ｂ
